最高法院民事判決　　　　　　　　　　　　　　　八十八年度台上字第一三三二號
　　上　訴　人　洲企業工程有限公司
　　法定代理人　郭仕女
　　被 上訴 人　臺灣省自來水股份有限公司第三區管理處
　　法定代理人　楊清和
　　訴訟代理人　何邦超律師
右當事人間請求給付工程款事件，上訴人對於中華民國八十七年四月二十七日臺灣高
等法院第二審判決（八十六年度重上字第三四號），提起上訴，本院判決如左：
    主  文
原判決關於駁回上訴人請求被上訴人給付新臺幣四百零六萬四千九百七十九元本息部
分之上訴，暨該訴訟費用部分廢棄，發回臺灣高等法院。
    理  由
本件上訴人原法定代理人陳適亮已卸任，由郭仕女繼任，業據提出公司變更登記事項
卡及經濟部公司執照，具狀聲明承受訴訟，自應准許，核先敘明。
次查上訴人主張：伊自民國八十年起承攬被上訴人之各項工程，惟八十一年以後，被
上訴人有多項工程款、保證金及保固金拒不依約給付或返還。其中關於（甲）工程款
部分：(一)竹北市○○路管線抽換工程尾款新臺幣（下同）二十七萬元，(二)關西二期管
線抽換工程估驗款一百二十五萬一千六百七十八元，(三)竹北市○○路導水管線抽換工
程估驗款（包括護坡修復費用）三十一萬八千八百二十元，尚未給付。（乙）保證金
及保固金部分：(一)竹北市○○路管線抽換工程廢棄土保證金四萬八千八百十元，(二)關
西二期送配水管保固金十四萬七千二百元，(三)八十一年度下期新竹縣小型工程單價發
包工程履約保證金，面額一百零二萬三千六百元之定期存款單一紙，(四)南庄二期配送
水管十四萬七千二百元，(五)（下）竹線小型管線四千二百八十元，(六)苗栗送配水管
六萬八千六百九十一元，(七)東大路拓寬管線工程六萬一千八百元，(八)竹北泰和路管線
工程三萬八千九百元，(九)中華路六○○導水管工程十五萬八千元，(十)竹北聯興里管線
抽換工程三萬八千元，(十一)竹東資源莊管線抽換工程三萬二千元，(十二)竹北溪洲路廢棄土
保證金二十三萬八千元，(十三)中華路六○○管線工程廢棄土保證金二十一萬八千元等，
未依約返還，合計被上訴人應給付伊四百零六萬四千九百七十九元等情，爰本於承攬
之法律關係，求為命被上訴人如數給付並加計法定遲延利息之判決。（逾上開金額部
分之請求，經第一審及原審判決駁回，未據聲明不服，已告確定。）
被上訴人則以：兩造間之承攬契約，有仲裁條款之約定，上訴人未經仲裁而提起本件
訴訟，於法不合。且上開（甲）之(一)竹北市○○路管線抽換工程，未辦妥驗收及保固
切結手續，(二)關西二期管線抽換工程與(三)竹北市○○路導水管線抽換工程則尚未完工
，上訴人不得領取工程尾款及保固金。至於各項工程保證金或保固金，上開（乙）之
(一)項廢棄土保證金，上訴人須先提出廢棄土處理計劃書，經核准後，始能發還；(二)至
(十三)項之保固金及履約保證金，則須完成保固切結手續，始能發還等語，資為抗辯。
原審維持第一審所為上訴人敗訴之判決，無非以：兩造訂定之承攬契約，於第二十三
條第一項約定：甲乙雙方如對合約條款發生爭議，且不同意工程師之裁決時，得依商
務仲裁條例之程序提請仲裁。既約定得提請仲裁，則是否提起仲裁即有選擇之權，被
上訴人抗辯應先提付仲裁一節，尚非可採。上訴人主張其承攬被上訴人之（甲）之(一)
竹北市○○路管線抽換工程，(二)關西管線抽換工程，(三)竹北市○○路導水管線抽換工
程之事實，業據提出工程合約為證，且為被上訴人所是認，固堪認為真實。惟查關於
上開（甲）之(一)竹北市○○路管線抽換工程部分，上訴人未辦理驗收紀錄及保固切結
手續，業據被上訴人提出上訴人不爭之存證信函為證。依兩造訂定之承攬契約第四條
第二項：「驗收合格並辦妥保固手續後付清尾款」之約定，上訴人既未辦妥驗收紀錄
及保固手續，被上訴人即無給付尾款之義務。上訴人請求被上訴人給付該工程尾款二
十七萬元，尚屬無據。關於（甲）之(二)關西二期管線抽換工程部分，被上訴人辯稱本
件工程上訴人自八十三年三月三十日停工，八十三年五月二日復工至八十三年九月十
五日止均未進場施工，八十三年十二月六日復工亦因其施作其他承包之大工程，故無
暇進場施工，遲至八十四年一月中旬始零星進場施工用戶給水管改接部分等，且作輟
無常，並因逾期達原合約工期二分之一以上，依施工說明書總則第四十條第三款規定
不予估驗，已於八十四年三月十三日終止契約等語。上訴人雖否認因可歸責於伊之原
因而停工，惟對於本件工程之未完成估驗手續之事實，則不爭執。本件工程既未完成
估驗，上訴人請求被上訴人給付估驗款一百二十五萬一千六百七十八元，即不應准許
。關於（甲）之(三)竹北市○○路導水管線抽換工程部分，被上訴人對於上訴人施工六
日，工程款二十二萬八千七百元之事實，並不爭執，惟以上開關西二期管線工程，上
訴人尚欠被上訴人二十一萬一千八百四十五元，及上訴人另承攬一二○線道路拓寬管
線埋設工程，未在通知期限開工，並配合道路工程進度埋設管線，而再行開挖道路，
須繳交路面修復費用一千二百四十三萬二千七百六十四元，上訴人應予賠償，均得與
上訴人請求之工程款抵銷等語。經查上訴人另承攬一二○線道路拓寬管線埋設工程，
因未在通知期限內開工，並配合道路工程進度埋設管線，致該道路工程完工通車，路
面加封而無法施工，須再行開挖道路，始得埋設管線，應繳交路面修復費一千二百四
十三萬二千七百六十四元之事實，有工程合約、函、及工程預定進度表為證，應認為
真實，被上訴人以上開損害賠償金額，與上訴人請求之工程款抵銷，自無不合。兩相
抵銷後，上訴人已無工程款得請求。至上訴人請求之該項工程中護坡修復費用九萬零
一百二十元部分，依兩造訂定之承攬契約附件施工說明書總則第十七條約定：本工程
進行中，乙方（即上訴人）對於鄰近之公私財產、建築道路、樹木溝渠或土地上下之
管線等：：須善加保護，如因工程之進行，致發生損壞或坍塌等情事時，乙方應負修
理及賠償之責。上訴人因施工造成他人所有護坡之損壞，依上開約定，自應由上訴人
負修復之責，不得再向被上訴人求償。上訴人請求被上訴人給付護坡修復費用九萬零
一百二十元，即屬無理由，不應准許。有關各項工程保證金或保固金部分，依被上訴
人營繕工程投標須知補充說明第三條約定，承攬人須提出廢棄土處理計劃，並經被上
訴人監工單位核准，始得退還廢棄土處理保證金。上訴人未提出該廢棄土處理計劃，
為其所不爭執，依上開約定，自不得請求退還廢棄土處理保證金。上訴人請求被上訴
人返還（乙）之(一)竹北市○○路管線抽換工程之廢棄土保證金四萬八千八百十元，為
不可採。至於其餘（乙）之(二)至(十三)項工程，上訴人均未辦妥保固切結手續，為其所不
爭，依兩造契約之約定，尚不得請求返還保固金。被上訴人否認有(七)至(九)項之工程存
在，上訴人並未舉證證明，其主張亦難採信。從而上訴人本於承攬之法律關係，訴請
被給付四百零六萬四千九百七十九元本息，為無理由，不應准許等詞，為其判斷之基
礎。
惟查關於上訴人訴請給付（甲）之(一)竹北市○○路管線抽換工程尾款部分，被上訴人
並不否認已辦理驗收手續，且稱已於八十三年三月十七日完成驗收，僅催請上訴人辦
理退料、驗收紀錄及工程尾款計價單用印、開立發票及辦妥保固切結手續，有其答辯
狀及致上訴人郵局存證信函可稽（見一審卷第七九頁、一○○頁、一○四頁、一二二
頁）。上訴人則稱係因被上訴人未依約提出工程結算明細表，致無從請領工程款云云
（同卷第七四頁）。原審未詳加調查審認請領工程款之手續未完備，責在何方？徒以
上訴人未辦妥驗收紀錄及保固切結手續，即為上訴人不利之判斷，已屬可議。關於（
甲）之(二)關西二期管線抽換工程估驗款部分，上訴人否認係可歸責於伊之原因而停工
，原審未查明該工程「不予估驗」之原因，是否可歸責於上訴人，僅以上訴人未完成
估驗手續，即駁回此部分請求，亦嫌速斷。關於（甲）之(三)竹北市○○路導水管線抽
換工程部分，該項工程上訴人施工六日，工程款二十二萬八千七百元，為原審所是認
，而上開關西二期管線工程，上訴人係請求被上訴人給付工程估驗款一百二十五萬一
千六百七十八元，被上訴人稱上訴人尚欠其十六萬二千零五十四元（見一審卷第一○
二頁），原審謂被上訴人抗辯上訴人尚欠其二十一萬一千八百四十五元，已有未合。
而上訴人另承攬之一二○線道路拓寬管線埋設工程，據稱係屬「小型單價發包之工程
」，依被上訴人有關規定，契約期間僅半年，早因期限屆至而終止，伊無履約之義務
云云，是否屬實？原審未調查審認明晰，遽以該工程被上訴人得請求上訴人賠償路面
修復費一千餘萬元，以之抵銷（甲）之(三)工程估驗款尚有餘，未准上訴人此部分請求
，亦欠允洽。至上訴人請求被上訴人給付（甲）之(三)工程估驗款中有關護坡修復費用
九萬零一百二十元部分，係主張該項工程有部分在私有土地上，雖獲地主同意施工，
但應賠償因施工損壞護坡之修復費用云云，此與工程進行中上訴人毀損「鄰地」地上
物、道路之情形似有不同。原判決依兩造承攬契約附件施工說明書總則第十七條就「
鄰地」地上物、道路之毀損所為約定，謂上訴人不得請求被上訴人給付，尤非妥適。
關於上訴人請求被上訴人給付（乙）之工程保證金及保固金部分，上訴人稱事實上無
從取得被上訴人要求之「廢棄土處理計劃」，且已逾保固期間，無何單位提出廢棄土
問題一節，果屬實情，是否不能發還該項金額，即非無疑。原審未予查明，遽以上訴
人未依被上訴人營繕工程投標須知補充說明第三條規定，提出廢棄土處理計劃，並經
被上訴人監工單位核准，認上訴人不得訴請退還工程保證金及保固金，自有未合。再
者，被上訴人曾就上訴人請求保證金二百二十五萬元即起訴狀第七項部分，表示不爭
執（見一審卷第二一○頁），原審未查明該部分保證金是否包括上訴人請求之（乙）
之(七)至(九)項，僅因被上訴人事後否認有該工程存在，上訴人未舉證證明，即為上訴人
不利之判斷，尤非無判決理由不備之違法。上訴論旨，指摘前開原判決為不當，求予
廢棄，非無理由。
據上論結，本件上訴為有理由，依民事訴訟法第四百七十七條第一項、第四百七十八
條第一項，判決如主文。
中      華      民      國    八十八    年      六      月     十七     日
                              最高法院民事第五庭
                                  審判長法官  蕭  亨  國
                                        法官  吳  正  一
                                        法官  楊  隆  順
                                        法官  陳  淑  敏
                                        法官  吳  麗  女
      右正本證明與原本無異
                                              書  記  官
中      華      民      國    八十八    年      七      月      八      日
